【裁判字號】    98,訴,954
【裁判日期】    990226
【裁判案由】    履行契約
【裁判全文】
臺灣臺北地方法院民事判決               98年度訴字第954號
原      告  戊○○
訴訟代理人  陳傳中律師
複代理人    甲○○
被      告  乙○○
            丁○○
            丙○○
共      同
訴訟代理人  簡榮宗律師
共      同
複  代理人  朱峻賢律師
共      同
訴訟代理人  盧穩竹律師
上列當事人間請求履行契約事件，本院於中華民國99年1 月20日
言詞辯論終結，判決如下：
    主  文
原告之訴及假執行之聲請均駁回。
訴訟費用由原告負擔。
    事實及理由
一、原告主張：
（一）兩造及訴外人己○○、何文福六人為手足關係，訴外人即
      渠等父親何俊茶生前為達自主分配遺產之目的，遂將其名
      下坐落臺北市中山區○○○路19巷2 弄59號之房地（下稱
      系爭房地）暫時過戶予被告乙○○、丁○○及丙○○兄弟
      三人共有，同時囑咐兩造與己○○等五人待伊仙逝後應將
      系爭房地出售，售得價金則分為四份，由被告乙○○、丁○○及丙○○各得一份，原告與己○○二人共分一份。嗣
      何俊茶於民國80年4 月21日死亡，被告三人即依囑將系爭
      房地變價，售得價金為新台幣（下同）1560萬元，均分四
      份後，每一份為390 萬元，原告與己○○共分一份即可各
      得195萬元（計算式：1560萬元÷4÷2＝195萬元），故兩
      造與己○○遂於97年6 月28日將上開協議付諸文字，載明
      「長安西路19巷2 弄59號土地出賣尾款，由乙○○、丁○○、丙○○各出130 萬元整，交給丙○○統籌處理，分別
      交給戊○○、己○○二人」（下稱系爭協議書）。
（二）詎被告三人無故拒不依系爭協議書履行義務，迄今仍不提
      出各自應負擔之金錢，原告自可爰依系爭協議書請求被告
      三人給付原告應分得之195 萬元。又被告三人係負同一債
      務，給付種類為金錢，為可分之債，故依系爭協議書中「
      由乙○○、丁○○、丙○○各出130 萬元整」之文義及依
      民法第271 條之規定，原告自得請求被告三人平均分擔該
      195萬元之債務，即各應給付原告65萬元（計算式：195萬
      元÷3 ＝65萬元）；若認被告乙○○及丁○○已各自交付
      130萬元予被告丙○○，則被告丙○○應給付原告195萬元
      。
（三）聲明：
   1、先位聲明：
 （1）被告乙○○、丁○○、丙○○各應給付原告65萬元，及自
      98年2月21日起至清償日止，按週年利率百分之5計算之利
      息。
 （2）原告願供擔保，請准宣告假執行。
   2、備位聲明：
 （1）被告丙○○應給付原告195萬元，及自98年2月21日起至清
      償日止，按週年利率百分之5計算之利息。
 （2）原告願供擔保，請准宣告假執行。
二、被告則均以：兩造與己○○、何文福六人為手足關係，於渠
    等父親何俊茶仙逝後，就何俊茶生前所有之系爭房地，原告
??及己○○、何文福均同意放棄繼承之權利，故該三人從未取
    得系爭房地之所有權，亦無任何權利要求就系爭房地變賣所
    得之價金為分配。至系爭協議書之簽訂係被告三人基於手足
    之情，決議就系爭房地變賣後，將部分價金交予原告及己○○兩位姊妹，以作為其生活之用，非屬分配父親遺產所為之
    協議。又因訴外人即原告之子庚○○與被告丙○○間存有合
    夥投資約300 萬元之債務爭議，被告丙○○於96年間即不斷
    要求庚○○出面解決債務爭議，惟庚○○均置之不理，是兩
    造於97年6 月28日簽署系爭協議書時即曾口頭達成協議，約
    定原告應待庚○○與被告丙○○間之債務釐清，且與系爭協
    議書原告可分得之金額相互扣除後倘有剩餘，原告始得領取
    ，依計算結果最多不得逾其本案所訴之195 萬元金額。另為
    解決前述庚○○及被告丙○○間之債務關係，被告乙○○與
    丁○○遂將渠等分別應提出之130 萬元交由被告丙○○統籌
    處理，故系爭協議書方會記載「由乙○○、丁○○、丙○○
    各出130 萬元整，交由丙○○統籌處理」等語，亦即被告三
    人就給付系爭房地變賣後部分價金予原告之義務附有一停止
    條件，須待庚○○與被告丙○○間債權債務釐清，且與系爭
    協議書之金額相互扣除後，條件方為成就，原告始得領取剩
    餘金額。然自兩造雙方口頭協議並簽立系爭協議書迄今，庚○○均未與被告丙○○釐清上開債權債務關係，是該停止條
    件尚未成就，原告自不得依系爭協議書主張領取任何金額等
    語資為抗辯。並聲明：（一）原告之訴及假執行之聲明均駁
    回；（二）如受不利判決，請准提供擔保免為假執行。
三、兩造不爭執事項：
（一）兩造之父何俊茶於80年4 月21日死亡，繼承人為兩造與己○○、何文福六人。
（二）系爭房地原為何俊茶所有，分別於79年11 月27日及80年7
      月12日將系爭房地移轉登記予被告三人所共有，應有部分
      各三分之一，經被告三人於95年12月21日將系爭房地出售
      與訴外人彭建銘，售得總價金為2014萬2345元（計算式：
      671萬4115元×3＝2014萬2345元）。
（三）兩造於97年6 月28日簽訂系爭協議書，載明「長安西路19
      巷2 弄59號土地出賣尾款，由乙○○、丁○○、丙○○各
      出130 萬元整，交給丙○○統籌處理，分別交給戊○○、
      己○○二人」等語。
（四）原告之子庚○○與被告丙○○於94年3月至95年8月間有合
      夥投資。
（五）被告丙○○於97年6 月30日匯款85萬元至訴外人即磊晉設
      計工程有限公司（下稱磊晉公司）。
四、本件爭點：
（一）兩造簽訂系爭協議書之目的？
（二）系爭協議書是否另附有停止條件，須待庚○○與被告丙○○間之債務釐清，且與系爭協議書原告可分得之金額相互
      扣除後倘有剩餘，原告始得領取，依計算結果最多不得逾
      其本案所訴之195萬元金額？
（三）承上，若系爭協議書附有上開停止條件，則該停止條件是
      否已成就？若已成就，原告係向被告三人分別請求，抑或
      是向被告丙○○為單獨請求？可請求之金額為何？
五、得心證之理由：
（一）兩造簽訂系爭協議書之目的？
  1、 查本件原告主張兩造係因何俊茶囑咐於其死亡後將其所有
      系爭房地出售之總價金1560萬元部分分配予兩造及己○○
      ，方會基於分配遺產之目的簽訂系爭協議書云云；然何俊
      茶於80年4 月21日死亡，繼承人為兩造與己○○、何文福
      共六人一事為兩造所不爭執，兩造復自承該六名繼承人均
      未為拋棄或限定繼承（見本院卷第136頁至第136頁反面）
      ，如原告所請求之金額確為分配何俊茶遺產之一部，則原
      告就簽訂系爭協議書之人何以未包含同為繼承人之何文福
      乙節並未為說明。且據被告三人與彭建銘關於系爭房地之
      不動產買賣契約書第2 條買賣價金之約定，被告三人分別
      出售渠等所有系爭房地應有部分之價金均為671 萬4115元
      ，故系爭房地之售得總價金應為為2014萬2345元（計算式
      ：671萬4115元×3＝2014萬2345元）等情，同為兩造所不
      爭；縱參系爭協議書之文字記載係指「長安西路19巷2 弄
      59號土地出賣尾款」，意即僅有出售土地之價金，被告三
      人此部分所得之總價金乃係1869 萬6345元（計算式：623
      萬2115元×3＝1869萬6345 元）（見本院卷第73頁至第90
      頁），在在與原告所主張之1560萬元不符，原告又僅空言
      稱該金額為被告三人所提供，就何俊茶有上開遺產分配之
      囑咐等節均未舉實證以佐，是系爭協議書簽訂之目的是否
      為何俊茶遺產之分配，即非無疑。
  ?、再者，現行民法繼承編之規定固賦予所有繼承人均有繼承
      被繼承人遺產之權利與義務，惟在臺灣社會風俗民情中，
      仍有部分家庭存有遺產僅分配予男丁，女兒部分則另由被
      繼承人生前或由繼承之男丁嗣後決定可分配數額之傳統觀
      念。是以，參何俊茶係前2年10月24日出生，至80年4月21
      日死亡之人（見本院卷第61頁），其極可能屬存有前揭傳
      統觀念之人；且同為女兒身份之他繼承人己○○就簽訂系
      爭協議書乙情亦未證及與分配何俊茶之遺產有關（見本院
      卷第64頁反面），故被告三人辯稱系爭協議書係渠等基於
      手足之情，決定將系爭房地變賣後之部分價金分配予原告
      及己○○，以為渠等生活之用等語，尚屬可信。
  ?、綜此，原告未能就兩造簽訂系爭協議書之目的係為分配遺
      產一事盡舉證之責，其前開主張並不可採，應認系爭協議
      書為兩造及己○○於何俊茶死亡後另行約定之債權債務關
      係，與何俊茶之遺產無涉。
（二）系爭協議書是否另附有停止條件，須待庚○○與被告丙○○間之債務釐清，且與系爭協議書原告可分得之金額相互
      扣除後倘有剩餘，原告始得領取，依計算結果最多不得逾
      本案所訴之195萬元金額？
   1、又被告三人辯稱系爭協議書另附有停止條件，須待庚○○
      與被告丙○○間之債務釐清，且與系爭協議書原告可分得
      之金額相互扣除後倘有剩餘，原告始得領取，依計算結果
      最多不得逾本案所訴之195 萬元金額等語，核與證人己○○證述情節相符（見本院卷第64頁至第65頁）；復參系爭
      協議書之文義非單純約定被告三人須分別給付原告及己○○一定之金額、被告乙○○及丁○○更另已依系爭協議書
      之約定分別在97年8月15日與同年9月30日匯入被告丙○○
      所有玉山銀行三重分行帳戶163 萬3500元（計算式：系爭
      協議書約定之130 萬元＋清償向被告丙○○借貸之金額33
      萬3500元＝163 萬3500元）、80萬元（計算式：系爭協議
      書約定之130 萬元－被告丙○○所借貸之50萬元＝80萬元
      ）與己○○已自被告丙○○處取得系爭協議書所約定之19
      5 萬元（見本院卷第133頁至第134頁、第65頁）等情，當
      可知系爭協議書應對原告部分附有停止條件，原告僅空言
      否認被告三人所舉之上揭匯款資料，又未舉證以實其說，
      故被告三人辯稱系爭協議書應另附有前開停止條件，堪認
      可信。
   2、原告固以己○○所證稱：「被告丙○○說前一天原告及原
      告的兒子庚○○到被告丙○○家，提到債務上的問題…我
      不清楚被告丙○○與庚○○的金錢往來，當時被告丙○○
      說庚○○帳不清楚，就變成二件事情合併處理掉…」等語
      ，主張己○○係聽從被告丙○○之陳述，未親眼見聞被告
      丙○○與庚○○間是否確有債務關係，其證言並不可採云
      云；惟己○○係97年6 月28日簽訂系爭協議書當天在場之
      人，被告丙○○於兩造及己○○均在場之際為上揭言論，
      乃渠等簽訂系爭協議書過程中所為之討論，且未為在場之
      原告所否認，己○○因此認渠等簽訂系爭協議書時另附有
      前揭停止條件，自為己○○在簽訂系爭協議書過程中親身
      聽聞之事實，至己○○是否知悉被告丙○○及庚○○間明
      確之債權債務關係，與其簽訂系爭協議書時與兩造所討論
      應附之停止條件無涉，原告此部分主張顯屬無據。
   3、綜上，系爭協議書對原告部分即附有停止條件，須待庚○○與被告丙○○間之債務釐清，且與系爭協議書原告可分
      得之金額相互扣除後倘有剩餘，原告始得領取，依計算結
      果最多不得逾本案所訴之195萬元金額。
（三）承上，若系爭協議書附有上開停止條件，則該停止條件是
      否已成就？若已成就，原告係向被告三人分別請求，抑或
      是向被告丙○○為單獨請求？可請求之金額為何？
   1、原告雖主張庚○○未積欠被告丙○○債務，否則被告丙○○不會於97年6 月30日匯款85萬元至庚○○所有之磊晉公
      司云云，並舉磊晉公司在華南商業銀行長安分行之帳戶存
      摺影本為證（見本院卷第27頁至第28頁）。然查：
 （1）觀諸磊晉公司94年10月12日臺北縣政府營利事業登記證、
      基本資料表及最新變更登記事項表（見本院卷第36頁、第
      39頁、第123頁至第124頁），磊晉公司在94年10月12日核
      准設立登記時之負責人為被告丙○○，97年5 月30日負責
      人變更為訴外人李素真，且磊晉公司自96年11月7 日起至
      97年11月6 日止停止營業。惟庚○○雖未曾擔任磊晉公司
      之名義上負責人，但至遲在97年5 月30日磊晉公司名義上
      負責人變更為李素真時，即由庚○○實際負責磊晉公司之
      主要事務，此有證人李素真之證言可稽（見本院卷第 138
      頁反面），是原告主張被告丙○○於97年6 月30日匯款85
      萬元至庚○○所有之磊晉公司乙情，因庚○○斯時為磊晉
      公司之實際上負責人，故堪可採信。
 （2）再依證人庚○○之證言，「簽這份協議書前一天我跟我媽
      媽有去丙○○的家裡，因為有85萬元的工程款，係磊晉向
      優美承包的工程款，這工程款全部大約190- 200萬之間，
      工程款下來到玉山銀行支存帳戶後，我有請丙○○陸續匯
      給我，剩下95萬元他就沒有匯給我，他說因為我欠他錢，
      晚上我們去他家，協議後，他拿走10萬，所以他才匯85萬
      到磊晉華南銀行的帳戶」、「（是否知悉丙○○為何於97
      年6 月30日匯款85萬元至磊晉公司？）是優美的工程款」
      、「（此95萬元工程款是磊晉公司名義與優美公司所簽署
      或你與丙○○的名義？）磊晉公司」等語可知（見本院卷
      第137頁至第138頁），被告丙○○在97年6 月30日匯款85
      萬元之對象係磊晉公司，且該筆款項係優美公司交付磊晉
      公司之工程款，證人李素真之證述亦同（見本院卷第 139
      頁）。是以，被告三人辯稱被告丙○○為磊晉公司負責人
      時管有磊晉公司玉山銀行之甲存帳戶（見本院卷第37頁）
      ，在被告丙○○卸任磊晉公司負責人後之96年5 月，庚○○告知磊晉公司與優美股份有限公司（下稱優美公司）間
      之交易款項如匯至斯時處停業狀態之磊晉公司前開玉山銀
      行帳戶，被告丙○○應將該筆款項轉匯至磊晉公司97 年6
      月16日方新開立之上揭華南銀行長安分行帳戶，故被告丙○○方會於97 年6月30日將優美公司85萬元之款項匯至磊
      晉公司華南銀行長安分行之帳戶等語，堪信為真實，此另
      有丙○○97 年6月30日玉山銀行之匯款回條可佐（見本院
      卷第38頁）。
 （3）此外，被告丙○○既係將優美公司匯至磊晉公司玉山銀行
      帳戶之85萬元工程款轉匯予磊晉公司華南銀行長安分行之
      帳戶，與其和庚○○間先前合夥投資之不動產買賣、國外
      保齡球館等事業，或渠等在94年3月至95年8月間合夥投資
      之法拍屋，裝修後再出售等業無關（見本院卷第137 頁、
      第115 頁），即不得以此遽認庚○○就其他事業未積欠被
      告丙○○任何債務。
 （4）縱原告再舉臺灣板橋地方法院檢察署檢察官98年度偵字第
      20315 號不起訴處分書（見本院卷第148頁至第148頁反面
      ）主張庚○○與被告丙○○間未存有何債權債務關係云云
      ；惟該刑事案件係因逾告訴期間而經不起訴處分，尚未審
      酌被告丙○○與庚○○間是否存有債權債務關係之侵占事
      實，自不得以庚○○經該不起訴處分而認其和被告丙○○
      間未有債務糾紛；況參被告丙○○於臺灣板橋地方法院檢
      察署98年度他字第2187號偵查案件中所提供之資料，及由
      庚○○證述「（雙方有無債務問題？）我們2 人合夥，丙○○在95年間把我們投資的不動產賣掉，所得金額由丙○○拿走，總共1 百多萬，我們之間沒有結算，丙○○他說
      要結束合夥關係，我就答應他。我問他要不要結算，他說
      以後再說…」等語（（見臺灣板橋地方法院檢察署98年度
      他字第2187號卷第41頁至第176頁、本院卷第137頁）可知
      ，庚○○與被告丙○○間就渠等投資之合夥事業尚存有債
      務關係未釐清，是原告主張庚○○與被告丙○○間未有債
      權債務關係云云，當不足採。
 （5）綜此，原告主張庚○○未積欠被告丙○○債務，否則被告
      丙○○不會在97年6 月30日匯款85萬元至庚○○所有之磊
      晉公司云云，應無理由。
   2、是以，因系爭協議書附有上開停止條件，且庚○○與被告
      丙○○間之債務迄今尚未釐清，業如前述，故該停止條件
      並未成就，原告自不得依系爭協議書之約定為任何請求至
      明。
六、綜上所述，系爭協議書為兩造及己○○於何俊茶死亡後另行
    約定之債權債務關係，與何俊茶之遺產無涉，並因庚○○與
    被告丙○○間尚有債權債務關係未釐清而附有停止條件，即
    須待庚○○與被告丙○○間之債務釐清，且與系爭協議書原
    告可分得之金額相互扣除後倘有剩餘，原告始得領取，依計
    算結果最多不得逾其本案所訴之195 萬元金額。迄今該停止
    條件既未成就，從而，原告依系爭協議書及民法第271 條之
    規定，先位請求被告乙○○、丁○○、丙○○各給付65萬元
    ，及均自起訴狀繕本送達翌日即98年2 月21日起至清償日止
    ，按週年利率百分之5 計算之利息；備位請求被告丙○○給
    付195萬元，及自起訴狀繕本送達翌日即98年2月21日起至清
    償日止，按週年利率百分之5 計算之利息，均洵屬無據，應
    予駁回。
七、原告之訴既經駁回，其假執行之聲請應併予駁回。
八、本件事證已臻明確，兩造其餘攻擊防禦方法與判決之結果不
    生影響，爰不另贅論，併此敘明。
九、訴訟費用負擔之依據：民事訴訟法第78條。
中    華    民    國    99    年    2    月    26     日
                  民事第二庭  審判長法  官  張松鈞
                                    法  官  陳秀貞
                                    法  官  羅郁婷
以上正本係照原本作成。
如對本判決上訴，須於判決送達後20日內向本院提出上訴狀。
中    華    民    國    99    年    2     月    26    日
                                     書記官  楊婷雅

司法院資訊處製作；財團法人民間司法改革基金會備份。
